---
# GABARIT PRÊT À L'EMPLOI — Times New Roman 12 pt, interligne double, texte justifié, pages numérotées,
# identifiants en gras et en majuscules en haut à droite de chaque page, nombre de mots sur la page titre.
# Sortie principale (LaTeX) : rmarkdown::render("Gabarit/gabarit_snowballing.Rmd")   -> nécessite tinytex::install_tinytex()
# Sortie de secours (sans LaTeX) : rmarkdown::render("Gabarit/gabarit_snowballing.Rmd", output_format = "html_document")
#   puis impression du HTML en PDF avec Chrome/Chromium (voir Scripts/imprimer_gabarit_pdf.sh).
# Si la police « Times New Roman » n'est pas installée (Linux), remplacer mainfont par "Liberation Serif" ou "TeX Gyre Termes".
output:
  pdf_document:
    latex_engine: xelatex
    number_sections: true
    fig_caption: true
    includes:
      in_header: preambule.tex
  html_document:
    theme: null
    highlight: null
    mathjax: null
    css: gabarit_snowballing.css
    self_contained: true
    number_sections: true
    fig_caption: true
fontsize: 12pt
mainfont: "Times New Roman"
geometry: margin=2.5cm
lang: fr
bibliography: references.bib      # BibTeX généré par Scripts/export_zotero.py (clés = identifiants du corpus, ex. @albouy2008)
link-citations: true
# csl: apa.csl                    # facultatif : déposer un style CSL (ex. APA, https://www.zotero.org/styles) dans Gabarit/ ; sinon Chicago auteur-date
---

```{r setup, include=FALSE}
knitr::opts_chunk$set(echo = FALSE, message = FALSE, warning = FALSE)
library(dplyr)
library(ggplot2)
library(readr)
library(knitr)

# ---- 1. Données : grille produite par le snowballing (Scripts/score_snowballing.py) ----
chemin_grille <- "../Data/grille_snowballing.csv"   # le Rmd est dans Gabarit/ ; la grille dans Data/
grille <- read_csv(chemin_grille, show_col_types = FALSE)

# ---- 2. Indice de pertinence (méthode CLESSN, pondérée) ----
w_cit  <- 1/3    # nombre de citations
w_year <- 1/3    # année (1 = plus récente, 0 = plus ancienne)
w_pert <- 1/3    # récurrence dans les bibliographies du corpus (poids égaux)
n_top  <- 30

normalize0to1 <- function(x) (x - min(x, na.rm = TRUE)) / (max(x, na.rm = TRUE) - min(x, na.rm = TRUE))

# Citations : Google Scholar si relevé ; sinon compte Consensus/Semantic Scholar ramené à l'échelle Google Scholar
# par le ratio médian observé sur les publications qui ont les deux ; sinon médiane.
if (!"citations_google_scholar" %in% names(grille)) grille$citations_google_scholar <- NA_real_
ok    <- !is.na(grille$citations_google_scholar) & !is.na(grille$number_citations) & grille$number_citations > 0
ratio <- if (sum(ok) >= 5) median(grille$citations_google_scholar[ok] / grille$number_citations[ok]) else 1
grille <- grille %>%
  mutate(
    citations_score = ifelse(!is.na(citations_google_scholar), citations_google_scholar,
                             ifelse(!is.na(number_citations), round(number_citations * ratio), NA_real_)),
    source_citations = ifelse(!is.na(citations_google_scholar), "Google Scholar",
                              ifelse(!is.na(number_citations), "Consensus calibr\u00e9", "imput\u00e9")),
    citations_score = ifelse(is.na(citations_score), median(citations_score, na.rm = TRUE), citations_score),
    citations_imputees  = as.integer(source_citations == "imput\u00e9"),
    cit_norm  = normalize0to1(log1p(citations_score)),
    year_norm = normalize0to1(year),
    pert_norm = normalize0to1(recurrence),
    indice    = round(w_cit * cit_norm + w_year * year_norm + w_pert * pert_norm, 2)
  )

top30 <- grille %>%
  filter(statut == "inclus") %>%          # publications satisfaisant les critères d'inclusion
  arrange(desc(indice)) %>%
  slice_head(n = n_top)

# ---- 3. Nombre de mots (page titre et bibliographie exclues) ----
compter_mots <- function(fichier = knitr::current_input()) {
  if (is.null(fichier)) fichier <- "gabarit_snowballing.Rmd"     # exécution interactive hors tricotage
  x <- readLines(fichier, warn = FALSE, encoding = "UTF-8")
  sep <- which(x == "---")
  if (length(sep) >= 2) x <- x[-(sep[1]:sep[2])]                     # en-tête YAML
  bloc <- cumsum(grepl("^```", x)) %% 2 == 1 | grepl("^```", x)      # blocs de code
  x <- x[!bloc]
  deb <- grep("\\\\begin\\{titlepage\\}", x); fin <- grep("\\\\end\\{titlepage\\}", x)
  if (length(deb) == 1 && length(fin) == 1) x <- x[-(deb:fin)]       # page titre
  bib <- grep("^# Bibliographie", x)
  if (length(bib) >= 1) x <- x[seq_len(bib[1] - 1)]                  # bibliographie (et ce qui suit)
  com <- cumsum(grepl("<!--", x)) - cumsum(grepl("-->", x)) > 0 | grepl("<!--|-->", x)
  x <- x[!com]                                                       # commentaires
  x <- gsub("`r [^`]*`", "", x)                                      # code en ligne
  x <- gsub("\\\\[A-Za-z]+\\*?(\\[[^]]*\\])?(\\{[^}]*\\})*", " ", x)  # commandes LaTeX
  x <- gsub("[#*_>|`-]", " ", x)
  mots <- unlist(strsplit(x, "[[:space:]]+"))
  sum(grepl("[[:alnum:]]", mots))
}
nb_mots <- compter_mots()
```

```{r page-titre, results='asis'}
# Page titre (LaTeX ou HTML selon la sortie). Aucun nom : seuls les identifiants figurent en en-tête.
question <- "Question de recherche : entre 1961 et 2021, comment l'écart de revenu d'emploi et de statut socioprofessionnel entre francophones et anglophones de langue maternelle au Québec a-t-il évolué, et à partir de quel recensement cet écart s'est-il inversé, si tant est qu'il l'ait fait ?"
mois_fr  <- c("janvier", "f\u00e9vrier", "mars", "avril", "mai", "juin", "juillet", "ao\u00fbt", "septembre", "octobre", "novembre", "d\u00e9cembre")
date_txt <- paste(as.integer(format(Sys.Date(), "%d")), mois_fr[as.integer(format(Sys.Date(), "%m"))], format(Sys.Date(), "%Y"))
mots_txt <- paste0("Nombre total de mots : ", nb_mots, " (page titre et bibliographie exclues)")
if (knitr::is_latex_output()) {
  cat("\\begin{titlepage}\n\\thispagestyle{titre}\n\\begin{center}\n\\vspace*{3cm}\n\n{\\Large \\textbf{TITRE}}\n\n\\vspace{2cm}\n\n",
      question, "\n\n\\vfill\n\n[Sigle et titre du cours]\n\n[Département et université]\n\n\\vspace{1cm}\n\n",
      date_txt, "\n\n\\vspace{1cm}\n\n", mots_txt, "\n\\end{center}\n\\end{titlepage}\n", sep = "")
} else {
  cat('<div class="page-titre"><p class="titre">TITRE</p><p class="question">', question,
      '</p><p class="bas">[Sigle et titre du cours]<br>[Département et université]<br><br>', date_txt,
      '<br><br>', mots_txt, '</p></div>\n<div class="corps"></div>\n', sep = "")
}
```

<!-- Section 1 : à rédiger. -->

# Introduction

[À rédiger.]

# Méthode

Le repérage des sources suit la méthode du *snowballing* [@jalali2012] : à partir d'un ensemble de départ de onze publications récentes couvrant cinq communautés savantes (économie du langage, histoire économique, sociologie de la stratification, aménagement linguistique, littérature grise sur le recensement de 2021), on dépouille les listes de références (*backward*) et les publications citantes (*forward*), puis on répète l'opération avec chaque texte retenu jusqu'à saturation. Quatre rondes, dont une consacrée aux travaux citant l'échelle professionnelle de @blishen1958 et *The Vertical Mosaic* de @porter1965, ont produit un corpus de 103 publications et 101 bibliographies dépouillées. Une publication est retenue si elle compare explicitement francophones et anglophones au Québec (critère obligatoire) et si elle mesure le revenu d'emploi ou le statut socioprofessionnel, couvre un recensement de 1961 à 2021 ou propose une explication (au moins trois points sur six) ; les travaux de contexte sont conservés dans la grille sans être classés.

Chaque publication reçoit un indice de pertinence de 0 à 1, moyenne à poids égaux de trois indicateurs normalisés (min-max) : le nombre de citations Google Scholar (en logarithme ; relevé avec un script Python fondé sur la bibliothèque *scholarly*, sinon compte Consensus ramené à l'échelle de Google Scholar), l'année de publication et la récurrence, soit le nombre de bibliographies du corpus qui citent la publication. La figure 1 classe les trente publications incluses les mieux notées ; la figure 2 montre comment elles se citent, la disposition par forces rapprochant les textes qui se citent mutuellement. Les fondateurs vers lesquels convergent les flèches [@rcbb1969; @raynauld1966; @vaillancourt1980] s'y distinguent des synthèses récentes qui citent sans être encore citées. La grille, les bibliographies, les scripts Python (grille, score, réseau, export Zotero) et le code R des figures sont dans le dépôt GitHub `stratification_qc` ; les bibliographies ayant été reconstituées sans les PDF, les récurrences sont des bornes inférieures.

```{r graphique, fig.width=7, fig.height=4.8, out.width="74%", fig.pos="H", fig.cap="Les trente lectures les plus pertinentes (indice = moyenne à poids égaux des citations, de l'année et de la récurrence dans les bibliographies du corpus)."}
top30 <- top30 %>% mutate(etiquette_courte = make.unique(gsub("[()]", "", citationAuteurAnnee), sep = " "))
ggplot(top30, aes(x = reorder(etiquette_courte, indice), y = indice)) +
  geom_segment(aes(xend = etiquette_courte, y = 0, yend = indice), colour = "grey60", linewidth = 0.4) +
  geom_point(size = 2.2) +
  coord_flip() +
  theme_bw(base_family = "serif") +
  scale_y_continuous(name = "Indice de pertinence", limits = c(0, 1)) +
  theme(axis.text.y = element_text(size = 8), panel.grid = element_blank(),
        axis.title.x = element_text(size = 10, face = "bold", vjust = -0.5),
        axis.title.y = element_blank(), axis.text.x = element_text(size = 9, face = "bold"))
```

```{r reseau, fig.width=8, fig.height=6, out.width="62%", fig.pos="H", fig.cap="Réseau de citations entre les trente lectures (flèche : « cite » ; taille du point : citations reçues des autres lectures ; disposition par forces)."}
library(igraph)
library(jsonlite)
bib   <- fromJSON("../Data/bibliographies.json")           # bibliographies dépouillées (id citant -> ids cités)
ordre <- top30$id[order(top30$year, top30$id)]
aretes <- do.call(rbind, lapply(ordre, function(citant) {
  cites <- intersect(unlist(bib[[citant]]), ordre)
  if (length(cites)) data.frame(citant = citant, cite = cites) else NULL
}))
g <- graph_from_data_frame(aretes, directed = TRUE, vertices = data.frame(name = ordre))
etiq <- setNames(gsub("[()]", "", top30$citationAuteurAnnee), top30$id)
deg_in <- degree(g, mode = "in")
V(g)$label <- paste0(etiq[V(g)$name], " (", deg_in, ")")
V(g)$size  <- 2.5 + 0.5 * deg_in                              # plus grand point = plus cité dans le top 30
set.seed(7)
lay <- layout_with_kk(g)                                    # disposition par forces (Kamada-Kawai, plus aérée que Fruchterman-Reingold)
par(mar = c(0, 0, 0, 0), family = "serif")
plot(g, layout = lay, rescale = TRUE,
     edge.arrow.size = 0.25, edge.color = adjustcolor("grey50", 0.3), edge.curved = 0.15, edge.width = 0.4,
     vertex.color = "grey15", vertex.frame.color = NA,
     vertex.label.color = "black", vertex.label.cex = 0.72, vertex.label.family = "serif",
     vertex.label.dist = 0.6 + V(g)$size / 6, vertex.label.degree = -pi / 2)
```

# Revue de littérature

[À rédiger.]

# Bibliographie {-}

```{r nocite, results='asis'}
# Les trente lectures classées sont ajoutées à la bibliographie même si elles ne sont pas citées dans le texte
# (bloc de métadonnées pandoc « nocite »). Les autres entrées de references.bib n'apparaissent que si elles sont citées.
cat("---\nnocite: |\n  ", paste0("@", top30$id, collapse = ", "), "\n---\n", sep = "")
```

::: {#refs}
:::
