---
# GABARIT PRÊT À L'EMPLOI — Times New Roman 12 pt, interligne double, texte justifié, pages numérotées,
# identifiants en gras et en majuscules en haut à droite de chaque page, nombre de mots sur la page titre.
# Tricoter avec : rmarkdown::render("Gabarit/gabarit_snowballing.Rmd")  (nécessite LaTeX : tinytex::install_tinytex()).
# Si la police « Times New Roman » n'est pas installée (Linux), remplacer mainfont par "TeX Gyre Termes" ou "Liberation Serif".
output:
  pdf_document:
    latex_engine: xelatex
    number_sections: true
    fig_caption: true
fontsize: 12pt
mainfont: "Times New Roman"
geometry: margin=2.5cm
lang: fr
header-includes:
  - \usepackage{setspace}
  - \doublespacing
  - \usepackage{float}
  - \usepackage{fancyhdr}
  - \pagestyle{fancy}
  - \fancyhf{}
  - \fancyhead[R]{\textbf{\MakeUppercase{537380130 / MADUP212}}}
  - \fancyfoot[C]{\thepage}
  - \renewcommand{\headrulewidth}{0pt}
  - \fancypagestyle{titre}{\fancyhf{}\fancyhead[R]{\textbf{\MakeUppercase{537380130 / MADUP212}}}\renewcommand{\headrulewidth}{0pt}}
  - \fancypagestyle{plain}{\fancyhf{}\fancyhead[R]{\textbf{\MakeUppercase{537380130 / MADUP212}}}\fancyfoot[C]{\thepage}\renewcommand{\headrulewidth}{0pt}}
---

```{r setup, include=FALSE}
knitr::opts_chunk$set(echo = FALSE, message = FALSE, warning = FALSE)
library(dplyr)
library(ggplot2)
library(readr)
library(knitr)

# ---- 1. Données : grille produite par le snowballing (Scripts/score_snowballing.py) ----
chemin_grille <- "../Data/grille_snowballing.csv"   # le Rmd est dans Gabarit/ ; la grille dans Data/
grille <- read_csv(chemin_grille, show_col_types = FALSE)

# ---- 2. Indice de pertinence (méthode CLESSN, pondérée) ----
w_cit  <- 0.35   # nombre de citations
w_year <- 0.25   # année (1 = plus récente, 0 = plus ancienne)
w_pert <- 0.40   # récurrence dans les bibliographies du corpus
n_top  <- 30

normalize0to1 <- function(x) (x - min(x, na.rm = TRUE)) / (max(x, na.rm = TRUE) - min(x, na.rm = TRUE))

grille <- grille %>%
  mutate(
    citations_imputees  = as.integer(is.na(number_citations)),
    citations_utilisees = ifelse(is.na(number_citations), median(number_citations, na.rm = TRUE), number_citations),
    cit_norm  = normalize0to1(log1p(citations_utilisees)),
    year_norm = normalize0to1(year),
    pert_norm = normalize0to1(recurrence),
    indice    = round(w_cit * cit_norm + w_year * year_norm + w_pert * pert_norm, 2)
  )

top30 <- grille %>%
  filter(statut == "inclus") %>%          # publications satisfaisant les critères d'inclusion
  arrange(desc(indice)) %>%
  slice_head(n = n_top)

# ---- 3. Nombre de mots (page titre et bibliographie exclues) ----
compter_mots <- function(fichier = knitr::current_input()) {
  if (is.null(fichier)) fichier <- "gabarit_snowballing.Rmd"     # exécution interactive hors tricotage
  x <- readLines(fichier, warn = FALSE, encoding = "UTF-8")
  sep <- which(x == "---")
  if (length(sep) >= 2) x <- x[-(sep[1]:sep[2])]                     # en-tête YAML
  bloc <- cumsum(grepl("^```", x)) %% 2 == 1 | grepl("^```", x)      # blocs de code
  x <- x[!bloc]
  deb <- grep("\\\\begin\\{titlepage\\}", x); fin <- grep("\\\\end\\{titlepage\\}", x)
  if (length(deb) == 1 && length(fin) == 1) x <- x[-(deb:fin)]       # page titre
  bib <- grep("^# Bibliographie", x)
  if (length(bib) >= 1) x <- x[seq_len(bib[1] - 1)]                  # bibliographie (et ce qui suit)
  com <- cumsum(grepl("<!--", x)) - cumsum(grepl("-->", x)) > 0 | grepl("<!--|-->", x)
  x <- x[!com]                                                       # commentaires
  x <- gsub("`r [^`]*`", "", x)                                      # code en ligne
  x <- gsub("\\\\[A-Za-z]+\\*?(\\[[^]]*\\])?(\\{[^}]*\\})*", " ", x)  # commandes LaTeX
  x <- gsub("[#*_>|`-]", " ", x)
  mots <- unlist(strsplit(x, "[[:space:]]+"))
  sum(grepl("[[:alnum:]]", mots))
}
nb_mots <- compter_mots()
```

\begin{titlepage}
\thispagestyle{titre}
\begin{center}
\vspace*{3cm}

{\Large \textbf{TITRE}}

\vspace{2cm}

Question de recherche : entre 1961 et 2021, comment l'écart de revenu d'emploi et de statut socioprofessionnel entre francophones et anglophones de langue maternelle au Québec a-t-il évolué, et à partir de quel recensement cet écart s'est-il inversé, si tant est qu'il l'ait fait ?

\vfill

[Sigle et titre du cours]

[Département et université]

\vspace{1cm}

`r format(Sys.Date(), "%d %B %Y")`

\vspace{1cm}

Nombre total de mots : `r nb_mots` (page titre et bibliographie exclues)
\end{center}
\end{titlepage}

<!-- Insérer ici, au besoin, l'introduction et l'état du savoir. Les sections ci-dessous documentent la méthode de repérage des références et présentent le graphique de pertinence. -->

# Méthode de repérage des références

## Principe : la revue par « boule de neige »

Le repérage des sources repose sur la méthode du *snowballing* (perles de littérature) telle que décrite par Jalali et Wohlin (2012) et enseignée par la Chaire de leadership en enseignement des sciences sociales numériques (CLESSN). Plutôt que d'interroger plusieurs bases de données avec des mots-clés, on part d'un petit ensemble de publications récentes et centrales, puis on dépouille systématiquement leurs listes de références (*backward snowballing*) et les publications qui les citent (*forward snowballing*). Chaque publication retenue devient à son tour un point de départ, et l'on répète l'opération jusqu'à saturation, c'est-à-dire jusqu'à ce qu'une ronde n'apporte plus de référence pertinente. L'ensemble des publications repérées, ainsi que la bibliographie dépouillée de chacune, est consigné dans une grille (fichier `Data/grille_snowballing.csv` et `Data/grille_snowballing.xlsx` du dépôt).

## Ensemble de départ

L'ensemble de départ compte onze publications choisies pour couvrir les différentes communautés savantes qui s'intéressent à la question : l'économie du langage et du travail (Albouy, 2008 ; Nadeau, 2010 ; Christofides et Swidinsky, 2010 ; Vaillancourt et al., 2013 ; Vaillancourt et al., 2024), l'histoire économique (Dean et Geloso, 2022 ; Gagnon et al., 2023), la sociologie et la démographie (Béland et al., 2010), la psychologie sociale et l'aménagement linguistique (Bourhis, 2019 ; Grenier, 2019) et la littérature grise récente sur le recensement de 2021 (Donovan et Bell, 2024). Ces textes ont été repérés à partir des mots-clés de la question de recherche et de leurs synonymes (francophones, anglophones, langue maternelle, revenu de travail, écart salarial, statut socioprofessionnel, mobilité, propriété des entreprises, Québec, recensement, Loi 101) dans le moteur académique Consensus et par recherche web.

## Rondes de dépouillement

Trois rondes ont été nécessaires. La première ronde a dépouillé les bibliographies des onze textes de départ et repéré leurs citants : elle a fait émerger le noyau de l'économie du langage au Québec (Vaillancourt, 1980 ; Carliner, 1981 ; Lacroix et Vaillancourt, 1981 ; Shapiro et Stelcner, 1987, 1997 ; Grenier, 1987 ; Bloom et Grenier, 1992), les documents fondateurs issus du recensement de 1961 (Commission royale d'enquête sur le bilinguisme et le biculturalisme, 1969 ; Raynauld, Marion et Béland, 1966 ; Raynauld, 1974) et les travaux sociologiques sur la stratification linguistique (Porter, 1965 ; Lieberson, 1970 ; Lanphier et Morris, 1974 ; Fenwick, 1982 ; Levine, 1990). La deuxième ronde a dépouillé ces nouvelles publications et ajouté les études de mobilité et d'attainment du statut (de Jocas et Rocher, 1957 ; McRoberts et al., 1976 ; Boyd et al., 1985 ; Béland, 1987 ; Laczko, 1995), les explications théoriques (Migué, 1970 ; Dofny et Rioux, 1962 ; Guindon, 1964 ; McRoberts, 1979) et la série de rapports sur la propriété des entreprises et les revenus de travail (Vaillancourt, 1988, 1991 ; Vaillancourt et Carpentier, 1989 ; Sales et Bélanger, 1985 ; Vaillancourt et Touchette, 2001 ; Vaillancourt et Vaillancourt, 2005 ; Vaillancourt, 2018, 2020). La troisième ronde a raffiné le repérage en examinant les publications qui citent l'échelle de classes professionnelles de Blishen (1958) et *The Vertical Mosaic* de Porter (1965), en ne retenant que celles qui traitent des francophones et des anglophones (Blishen, 1970 ; Cuneo et Curtis, 1975 ; Darroch, 1979 ; Ogmundson et McLaughlin, 1992 ; Nakhaie, 1997 ; Wanner, 1999, 2005). Au terme de ces rondes, le corpus compte 100 publications dont 98 bibliographies ont été dépouillées ; la dernière ronde n'a plus produit de référence nouvelle répondant aux critères, ce qui marque la saturation.

## Critères d'inclusion

Une publication est retenue si elle compare explicitement les francophones et les anglophones du Québec (critère obligatoire, 2 points), si elle mesure le revenu d'emploi ou le statut socioprofessionnel (2 points), si elle couvre au moins un recensement de la période 1961-2021 (1 point) et si elle propose une explication de l'écart ou de son évolution (1 point). Les publications qui obtiennent au moins trois points sont incluses ; celles qui ne remplissent pas le critère obligatoire mais qui sont indispensables à la compréhension du problème (outils de mesure du statut, travaux sur la mosaïque verticale canadienne, études d'immigrants) sont conservées dans la grille avec le statut « contexte » sans entrer dans le classement.

## Indice de pertinence

Suivant la méthode CLESSN, chaque publication reçoit un indice de pertinence compris entre 0 et 1 qui combine trois indicateurs normalisés par la méthode min-max : le nombre de citations (transformé en logarithme pour atténuer l'asymétrie entre les classiques et les articles récents), l'année de publication (1 pour la plus récente, 0 pour la plus ancienne) et la pertinence, mesurée par la récurrence de la publication dans les bibliographies dépouillées du corpus. La pondération retenue est de 0,35 pour les citations, 0,25 pour l'année et 0,40 pour la récurrence, le dernier indicateur étant le plus proche de la question de recherche. Le graphique de la section suivante présente les trente publications incluses qui obtiennent l'indice le plus élevé ; le code qui le produit figure dans ce document et dans le script `CodeR/graphique_snowballing.R`.

## Réseau de citations

Pour visualiser la structure du champ, on construit enfin le réseau de citations entre les trente lectures retenues : chaque publication est un nœud placé sur un cercle dans l'ordre chronologique, chaque flèche relie une publication à celles qu'elle cite parmi les trente, et la taille du point est proportionnelle au nombre de citations reçues des autres membres du groupe. Ce graphique permet de repérer d'un coup d'œil les textes fondateurs vers lesquels convergent les flèches (le Livre III de la Commission royale d'enquête sur le bilinguisme et le biculturalisme, l'étude de Raynauld, Marion et Béland, la thèse de Vaillancourt et le rapport de Boulet), les textes de synthèse qui citent beaucoup sans être encore cités (les rapports récents) et les lignées disciplinaires qui ne se citent guère entre elles (économie du langage et sociologie de la mobilité).

## Limites

Les comptes de citations proviennent du moteur Consensus (données Semantic Scholar) plutôt que de Google Scholar, qui n'était pas accessible depuis l'environnement d'exécution ; ils sont systématiquement plus faibles et doivent être mis à jour avant publication. Les rapports gouvernementaux et les ouvrages non indexés se sont vu attribuer la médiane du corpus, ce qui est signalé dans la grille. Les bibliographies ont été reconstituées à partir des références affichées par les moteurs bibliographiques et de la connaissance des textes plutôt qu'à partir des fichiers PDF, de sorte que les comptes de récurrence constituent des bornes inférieures à valider lors de la lecture. Enfin, la méthode par boule de neige tend à surreprésenter les auteurs les plus prolifiques d'un champ, ici l'économie du langage montréalaise, ce que la troisième ronde, ancrée dans la sociologie de la stratification, visait à corriger.

# Les trente lectures les plus pertinentes et leur réseau de citations

```{r graphique, fig.width=9, fig.height=10.5, out.width="100%", fig.pos="H", fig.cap="Liste des trente lectures les plus pertinentes selon l'indice de pertinence pondéré (citations 0,35 ; année 0,25 ; récurrence dans les bibliographies du corpus 0,40)."}
ggplot(top30, aes(x = reorder(etiquette, indice), y = indice)) +
  geom_segment(aes(xend = etiquette, y = 0, yend = indice), colour = "grey60", linewidth = 0.4) +
  geom_point(size = 2.5) +
  coord_flip() +
  theme_bw(base_family = "serif") +
  scale_y_continuous(name = "Indice de pertinence", limits = c(0, 1)) +
  theme(axis.text.y = element_text(size = 9), panel.grid = element_blank(),
        axis.title.x = element_text(size = 11, face = "bold", vjust = -1),
        axis.title.y = element_blank(), axis.text.x = element_text(size = 10, face = "bold"))
```

```{r reseau, fig.width=9, fig.height=9, out.width="100%", fig.pos="H", fig.cap="Réseau de citations entre les trente lectures les plus pertinentes (ordre chronologique sur le cercle ; flèche : « cite » ; taille du point et nombre entre parenthèses : citations reçues des autres lectures du groupe)."}
library(igraph)
library(jsonlite)
bib   <- fromJSON("../Data/bibliographies.json")           # bibliographies dépouillées (id citant -> ids cités)
ordre <- top30$id[order(top30$year, top30$id)]              # nœuds dans l'ordre chronologique
aretes <- do.call(rbind, lapply(ordre, function(citant) {
  cites <- intersect(unlist(bib[[citant]]), ordre)
  if (length(cites)) data.frame(citant = citant, cite = cites) else NULL
}))
g <- graph_from_data_frame(aretes, directed = TRUE, vertices = data.frame(name = ordre))
etiq <- setNames(gsub("[()]", "", top30$citationAuteurAnnee), top30$id)
deg_in <- degree(g, mode = "in")
V(g)$label <- paste0(etiq[V(g)$name], " (", deg_in, ")")
V(g)$size  <- 4 + 1.1 * deg_in                              # plus grand point = plus cité dans le top 30
lay <- layout_in_circle(g)
par(mar = c(0, 6, 0, 6), family = "serif")
plot(g, layout = lay, rescale = TRUE,
     edge.arrow.size = 0.25, edge.color = adjustcolor("grey55", 0.5), edge.curved = 0.25, edge.width = 0.5,
     vertex.color = "grey15", vertex.frame.color = NA,
     vertex.label.color = "black", vertex.label.cex = 0.7, vertex.label.family = "serif",
     vertex.label.dist = 1.2 + V(g)$size / 6, vertex.label.degree = -atan2(lay[, 2], lay[, 1]))
```

Le tableau suivant reprend les trois composantes de l'indice pour chacune des trente lectures.

```{r tableau}
top30 %>%
  transmute(Rang = row_number(), Publication = citationAuteurAnnee, Citations = number_citations,
            Récurrence = recurrence, Indice = indice) %>%
  kable(caption = "Composantes de l'indice de pertinence des trente lectures (les citations manquantes sont imputées par la médiane du corpus).")
```

# Bibliographie

```{r bibliographie, results='asis'}
initiales <- function(prenom) {
  p <- unlist(strsplit(prenom, "[ -]+")); p <- p[nzchar(p)]
  paste0(substr(p, 1, 1), ".", collapse = " ")
}
formater_auteurs <- function(a) {
  auteurs <- trimws(unlist(strsplit(a, ";"))); auteurs <- gsub("\\s*\\(dir\\.\\)", "", auteurs)
  etal <- any(auteurs == "et al."); auteurs <- auteurs[auteurs != "et al."]
  noms <- vapply(auteurs, function(x) {
    p <- trimws(unlist(strsplit(x, ",", fixed = TRUE)))
    if (length(p) >= 2 && nzchar(p[2])) paste0(p[1], ", ", initiales(p[2])) else p[1]
  }, character(1))
  n <- length(noms)
  out <- if (n == 1) noms else if (n == 2) paste(noms, collapse = " et ") else paste0(paste(noms[-n], collapse = ", "), " et ", noms[n])
  if (etal) paste(out, "et al.") else out
}
refs <- top30 %>% arrange(author, year) %>%
  mutate(ref = paste0(sapply(author, formater_auteurs), " (", year, "). ", title, ". *", journal, "*.",
                      ifelse(!is.na(doi), paste0(" <https://doi.org/", doi, ">"),
                             ifelse(!is.na(url), paste0(" <", url, ">"), ""))))
cat(paste(refs$ref, collapse = "\n\n"))
```
